ACORDAO-COMPLETO-2516603

ACÓRDÃO 518/2022 ATA 2/2022 - PRIMEIRA CÂMARA

VISTOS, relatados e discutidos estes autos de aposentadoria, agora em fase de análise de embargos de declaração opostos por Miriam Juliano contra o Acórdão 14343/2021-TCU-Primeira Câmara, que considerou ilegal e negou registro ao ato de sua aposentadoria, em decorrência da inclusão irregular, nos seus proventos, de parcela decorrente da incorporação de quintos ou décimos de funções comissionadas exercidas após 08/04/1998.
ACORDAM os Ministros do Tribunal de Contas da União, reunidos em sessão da 1ª Câmara, ante as razões expostas pelo Relator e com fundamento nos arts. 32, inciso II, e 34 da Lei 8.443/1992, em:
9.1. conhecer dos presentes embargos de declaração para, no mérito, rejeitá-los;
9.2. dar ciência dessa decisão à embargante.

Embargos de declaração opostos por opostos pela ex-servidora Miriam Juliano contra o Acórdão 14.343/2021  1ª Câmara, que considerou ilegal e negou registro ao ato de sua aposentadoria, em decorrência da inclusão irregular, nos seus proventos, de parcela decorrente da incorporação de quintos

Primeira Câmara

Tribunal Regional do Trabalho da 12ª Região/SC (TRT-12)

3. Embargante: Miriam Juliano (XXX.355.619-XX), ex-servidora

13.1. Ministros presentes: Walton Alencar Rodrigues (Presidente), Benjamin Zymler e Jorge Oliveira (Relator).
13.2. Ministro-Substituto convocado: Augusto Sherman Cavalcanti.
13.3. Ministro-Substituto presente: Weder de Oliveira.

JORGE OLIVEIRA

Ministro Jorge Oliveira

Trata-se de embargos de declaração opostos por Miriam Juliano, ex-servidora do Tribunal Regional do Trabalho da 12ª Região/SC ao Acórdão 14343/2021-TCU-Primeira Câmara, que considerou ilegal e negou registro ao ato de sua aposentadoria, em decorrência da inclusão irregular, nos seus proventos, de parcela decorrente da incorporação de quintos ou décimos de funções comissionadas exercidas após 08/04/1998.
	2. A decisão recorrida, apreciada por meio de relação, foi prolatada nos seguintes termos:
	"ACORDAM os Ministros do Tribunal de Contas da União, reunidos em sessão da 1ª Câmara, com fundamento nos arts. 1º, inciso V, e 39, inciso II, da Lei 8.443/1992, c/c os arts. 17, inciso III; 143, inciso II; 260 e 262 do Regimento Interno, em considerar ilegal e negar registro ao ato de aposentadoria de Miriam Juliano, bem como expedir as determinações contidas no item 1.7 abaixo:
	(...) 
	1.7. Determinar ao TRT-12 que, informe, no prazo de quinze dias, o inteiro teor desta decisão à interessada, encaminhando, no prazo de trinta dias, comprovante da data de ciência do teor desta deliberação pela ex-servidora."
	3. De acordo com a recorrente, o acórdão em questão comportaria obscuridade e contradição. Apresento, a seguir, a argumentação por ela aduzida onde procura demonstrar a ocorrência desses vícios: 
	"II.2 Da Obscuridade e Contradição
	Da análise perfunctória do acórdão recorrido, é possível notar que a decisão merece reforma, por haver obscuridade e contradição entre as razões de decidir e o dispositivo.
	Isso porque, apesar de destacar que a interessada é beneficiária de decisão judicial transitada em julgado em 30/08/2010, proferida nos autos da Ação Ordinária 2004.34.00.048565-0 (que tramitou na 7ª Vara Federal de Brasíla/DF) , movida pela Associação Nacional dos Servidores da Justiça do Trabalho (Anajustra) , o acórdão considerou ilegal o ato de concessão de aposentadoria por estar em desacordo com a jurisprudência do Supremo Tribunal Federal no RE 638.115/CE (...) 
	(...) 
	Forçoso ressaltar, entretanto, que o RE 638.115/CE, utilizado como razão de decidir, não determina a negativa de registro da rubrica ou mesmo a cessação de seu pagamento, ainda que concedida por decisão administrativa, mas apenas a sua transformação em 'parcela compensatória' a ser absorvida por reajustes futuros, conforme se verifica [do seguinte trecho]:
	' (...) 
	7. Modulação dos efeitos da decisão. Manutenção do pagamento da referida parcela incorporada em decorrência de decisões administrativas, até que sejam absorvidas por quaisquer reajustes futuros a contar da data do presente julgamento.
	(...) 
	10. (...) quanto às verbas recebidas em virtude de decisões administrativas, apesar de reconhecer-se sua inconstitucionalidade, modulam-se os efeitos da decisão, determinando que o pagamento da parcela seja mantida até sua absorção integral por quaisquer reajustes futuros concedidos aos servidores.'  (RE 638115 ED-ED, Relator: Gilmar Mendes, Tribunal Pleno, julgado em 18/12/2019, Processo Eletrônico DJe-113, Divulg. 07/05/2020, Public. 08/05/2020) 
	Outrossim, quando restar demonstrado que a incorporação decorreu de ação judicial transitada em julgado, o comando do acórdão do Supremo é no sentido de que o registro dos quintos/décimos/VPNI deve ser mantido na remuneração/proventos/pensão sem qualquer alteração na rubrica, [verbis]:
	' (...) 8. PARCELAS RECEBIDAS EM VIRTUDE DE DECISÃO JUDICIAL SEM TRÂNSITO EM JULGADO. SOBRESTADOS EM VIRTUDE DA REPERCUSSÃO GERAL. MODULAÇÃO DOS EFEITOS PARA MANTER O PAGAMENTO ÀQUELES SERVIDORES QUE CONTINUAM RECEBENDO OS QUINTOS ATÉ ABSORÇÃO POR REAJUSTES FUTUROS. 9. JULGAMENTO VIRTUAL. AUSÊNCIA DE VIOLAÇÃO AO PRINCÍPIO DA COLEGIALIDADE. 10. EMBARGOS DE DECLARAÇÃO PARCIALMENTE ACOLHIDOS, COM EFEITOS INFRINGENTES, PARA RECONHECER INDEVIDA A CESSAÇÃO IMEDIATA DO PAGAMENTO DOS QUINTOS QUANDO FUNDADO EM DECISÃO JUDICIAL TRANSITADA EM JULGADO.' (RE 638115 ED, Relator: Gilmar Mendes, Tribunal Pleno, julgado em 18/12/2019, Processo Eletrônico DJe-113, Divulg. 07/05/2020, Public. 08/05/2020) 
	Demonstrada pois a obscuridade e contradição entre as razões de decidir e o dispositivo do acórdão vergastado.
	Ante as razões acima expostas, requer:
	a) seja atribuído o efeito suspensivo ao presente recurso de embargos de declaração, nos termos do art. 287, § 3º, do RI/TCU;
	b) sejam conhecidos e providos os embargos de declaração e no mérito sejam acolhidos para que seja sanada a obscuridade e a contradição destacadas no acórdão vergastado."
	É o relatório.

não há

Não atuou

EMBARGOS DE DECLARAÇÃO. APOSENTADORIA. INCORPORAÇÃO DE QUINTOS APÓS A LEI 9.624/1998. ATO ILEGAL. NEGATIVA DE REGISTRO. CONHECIMENTO DOS EMBARGOS. A MODULAÇÃO DE EFEITOS PELO STF NO RE 638.115/CE NÃO IMPLICA O RECONHECIMENTO DA LEGALIDADE DA PARCELA, MAS TÃO SOMENTE AUTORIZA A CONTINUIDADE DE SUA PERCEPÇÃO. INEXISTÊNCIA DE CONTRADIÇÃO, OMISSÃO OU OBSCURIDADE. REJEIÇÃO DO RECURSO.

APOSENTADORIA (APOS)

não atuou

Em exame embargos de declaração opostos por Miriam Juliano, ex-servidora do Tribunal Regional do Trabalho da 12ª Região/SC, ao Acórdão 14343/2021-TCU-Primeira Câmara, que considerou ilegal e negou registro ao ato de sua aposentadoria.
	2. Como a peça recursiva é tempestiva e faz referência a possível obscuridade ou contradição na decisão atacada, foram atendidos, ao menos no plano formal, os requisitos previstos no art. 34 da Lei 8.443/1992, razão pela qual conheço dos presentes embargos e passo a analisar os argumentos aduzidos pela recorrente.
	3. A aposentadoria de Miriam Juliano foi julgada ilegal por ter sido detectada a inclusão, nos seus proventos, de parcela decorrente da incorporação de quintos ou décimos de funções comissionadas exercidas após 08/04/1998, sem, contudo, ter sido expedida qualquer determinação ao órgão de origem para supressão dessa parcela, uma vez que a situação se encontrava albergada pela modulação de efeitos adotada pelo Supremo Tribunal Federal (STT) ao apreciar embargos ao RE 638.115.
	4. Essa conclusão se encontra explicitada nos considerandos que fundamentaram a decisão ora embargada, verbis:
	"Considerando que a incorporação de quintos pelo exercício de função comissionada entre 08/04/1998 e 04/09/2001 é decorrente de decisão judicial transitada em julgado em 01/08/2006 (Ação Ordinária 2004.34.00.048565-0, novo número 0039464-12.2004.4.01.3400, que tramitou na 7ª Vara Federal da Seção Judiciária Federal do Distrito Federal/DF, autor: Associação Nacional dos Servidores da Justiça do Trabalho) e há comprovação de que a interessada era filiada à Associação e que a autorizou a defender seus interesses na aludida ação;
	Considerando que, segundo a modulação de efeitos do julgamento do RE 638.115/CE feita pelo Supremo Tribunal Federal, os quintos ou décimos poderão subsistir, desde que relativos a funções exercidas entre 08/04/1998 e 04/09/2001 e amparados por decisão judicial transitada em julgado;"
	5. Contudo, a embargante entende haver uma contradição ou obscuridade entre o fato de se reconhecer que seu caso está incluso entre as hipóteses em que o STF autorizou a incorporação da parcela e a negativa de registro de seu ato.
	6. Não há contradição ou obscuridade.
	7. A análise de legalidade feita por este Tribunal para fins de registro de atos de pessoal compreende não apenas exame da pertinência dos valores recebidos, mas também de sua aderência ao respectivo arcabouço legal.
	8. A percepção de quintos após a edição da Lei 9.624/1998 já foi reconhecida pelo STF como inconstitucional no mesmo julgado já mencionado. Assim, não resta dúvida acerca da ilegalidade da aposentadoria da embargante, motivo pelo qual este Tribunal pode recusar seu registro.
	9. Contudo, o próprio Supremo, ao analisar a matéria, e tendo em vista os princípios da segurança jurídica e para preservar a estabilidade das relações consolidadas, autorizou a manutenção dos benefícios concedidos por decisões judiciais já transitadas em julgado. O TCU tem seguido essa orientação, motivo pelo qual não foi expedida nenhuma orientação ao órgão de origem e pelo qual a embargante continua percebendo a vantagem em questão. Nesse contexto, é forçoso reconhecer que a decisão embargada não terá nenhum efeito prático sobre os proventos de aposentadoria da recorrente.
	10. De qualquer modo, não verificada a existência de qualquer contradição ou obscuridade que justifique a integração da decisão recorrida, os presentes embargos devem ser rejeitados, mantendo-se inalterado o Acórdão 14343/2021-TCU-Primeira Câmara.
	Ante todo o exposto, voto por que o Tribunal adote o acórdão que ora submeto à deliberação deste Colegiado.
TCU, Sala das Sessões, em 8 de fevereiro de 2022.
JORGE OLIVEIRA 
Relator